臺灣屏東地方法院民事裁定
110年度消債職聲免字第81號
聲  請  人  
即 債務 人  盧盈伶  

代  理  人  熊健仲律師
相  對  人  
即 債權 人  第一商業銀行股份有限公司

法定代理人  邱月琴  
代  理  人  林瑞玲  
相  對  人  
即 債權 人  花旗（台灣）商業銀行股份有限公司


法定代理人  莫兆鴻  
代  理  人  陳正欽  


相  對  人  
即 債權 人  滙豐(台灣)商業銀行股份有限公司


法定代理人  麥康裕  


相  對  人  
即 債權 人  聯邦商業銀行股份有限公司

法定代理人  林鴻聯  
相  對  人  
即 債權 人  玉山商業銀行股份有限公司

法定代理人  黃男州  
代  理  人  莊凱鈞  

相  對  人  
即 債權 人  凱基商業銀行股份有限公司


法定代理人  魏寶生  


相  對  人  
即 債權 人  中國信託商業銀行股份有限公司


法定代理人  利明献  


相  對  人  
即 債權 人  勞動部勞工保險局

法定代理人  陳琄    



上列當事人間消費者債務清理之職權免責事件，本院裁定如下：
    主  文
聲請人丙○○應予免責。
    理  由
一、按法院為終止或終結清算程序之裁定確定後，除別有規定外
    ，應以裁定免除債務人之債務；法院裁定開始清算程序後，
    債務人有薪資、執行業務所得或其他固定收入，扣除自己及
    依法應受其扶養者所必要生活費用之數額後仍有餘額，而普
    通債權人之分配總額低於債務人聲請清算前2年間，可處分
    所得扣除自己及依法應受其扶養者所必要生活費用之數額者
    ，法院應為不免責之裁定。但債務人證明經普通債權人全體
    同意者，不在此限；債務人有下列各款情形之一者，法院應
    為不免責之裁定，但債務人證明經普通債權人全體同意者，
    不在此限：「一、於七年內曾依破產法或本條例規定受免責
    。二、故意隱匿、毀損應屬清算財團之財產，或為其他不利
    於債權人之處分，致債權人受有損害。三、捏造債務或承認
    不真實之債務。四、聲請清算前二年內，因消費奢侈商品或
    服務、賭博或其他投機行為，所負債務之總額逾聲請清算時
    無擔保及無優先權債務之半數，而生開始清算之原因。五、
    於清算聲請前一年內，已有清算之原因，而隱瞞其事實，使
    他人與之為交易致生損害。六、明知已有清算原因之事實，
    非基於本人之義務，而以特別利於債權人中之一人或數人為
    目的，提供擔保或消滅債務。七、隱匿、毀棄、偽造或變造
    帳簿或其他會計文件之全部或一部，致其財產之狀況不真確
    。八、故意於財產及收入狀況說明書為不實之記載，或有其
    他故意違反本條例所定義務之行為，致債權人受有損害，或
    重大延滯程序。」債務人有前條各款事由，情節輕微，法院
    審酌普通債權人全體受償情形及其他一切情狀，認為適當者
    ，得為免責之裁定，消費者債務清理條例（下稱消債條例）
    第132條、第133條、第134條及第135條分別定有明文。又消
    債條例之立法目的，在於使陷於經濟上困境之消費者，得分
    別情形依該條例所定重建型債務清理程序（更生）或清算型
    債務清理程序（清算）清理債務，藉以妥適調整其與債權人
    及其他利害關係人之權利義務關係，保障債權人之公平受償
    ，並謀求消費者經濟生活之更生機會，從而健全社會經濟發
    展；消費者依清算程序清理債務，於程序終止或終結後，為
    使其在經濟上得以復甦，以保障其生存權，除另有上述消債
    條例第133條、第134條所規定不予免責之情形外，就債務人
    未清償之債務原則上採免責主義（消債條例第1條、第132條
    立法目的參照）。
二、本件聲請人丙○○前於民國109年6月24日依消債條例規定向本
    院聲請清算，經本院以109年度消債清字第59號裁定自110年
    5月13日開始清算程序，並由本院司法事務官以110年度司執
    消債清字第36號進行清算程序。經查，聲請人名下並無不動
    產、動產或存款，僅於中華郵政股份有限公司有保單價值準
    備金新臺幣（下同）94,635元。本院司法事務官函請中華股
    份有限公司將前開保單解約，並將解約金分配予各相對人後
    ，即於110年10月20日裁定終結清算程序，該裁定後於110年
    11月15日確定等情，業經本院依職權調閱上開案件卷宗核閱
    屬實。則依首開規定，本院自應審酌聲請人是否有消債條例
    第133條、第134條所定應為不免責裁定之情形。而本院依消
    債條例第136條規定，通知全體相對人及聲請人於111年2月2
    1日到場陳述意見：
  ㈠聲請人丙○○及其代理人具狀並到庭陳稱：聲請人自110年5月1
    3日裁定開始清算後，在110年6、7月間因病無法工作，後於
    110年8、9月至高雄市私立力嫻居家長照機構上班，於110年
    10月至1月間（即聲請人向本院陳報時）係於有限責任高雄
    市樹子照顧服務勞動合作社工作，於110年8月至111年1月間
    領取之薪資分別為18,416元、34,016元、17,015元、26,776
    元、42,145元及39,791元。關於聲請人自裁定開始清算後之
    每月必要生活費用，因聲請人之身體健康狀況不佳，而有就
    醫需求，請求依消債條例規定計算。另聲請人之二名未成年
    子女，目前仍然受聲請人扶養，關於其等之扶養費用亦請求
    依消債條例規定計算。另聲請人因需接送二名子女，導致工
    作上之時數會受到限制，故裁定開始清算後仍有入不敷出之
    情形，不足之處係找親友借貸支應，請求裁定准予免責等語
    。
　㈡相對人勞動部勞工保險局未到庭惟具狀稱：不同意聲請人免
    責。依衛生福利部103年9月15日衛部保字第1030125517號函
    釋，如本案予聲請人免責，其未受清償之保險費及利息將發
    生消滅效果，國民年金保險年資依實際繳納保險費月（日）
    數按比率計算，將影響其未來給付權益等語。
　㈢相對人中國信託商業銀行股份有限公司未到庭惟具狀稱：消
    債條例第1條規定，係為保障債權人公平受償，謀求消費者
    經濟生活之更生及社會經濟之健全發展，非為債務人避免清
    償債務之義務而設立。聲請人目前約49歲，應具還款能力，
    自當竭力清償債務，以防止消債條例被濫用，阻礙社會經濟
    健全及影響債權人公平受償之機會。請鈞院詳察聲請人有無
    消債條例第133、134條所定不免責事由等語。
　㈣相對人玉山商業銀行股份有限公司未到庭惟具狀稱：請鈞院
    詳察聲請人有無消債條例第133、134條所定不免責事由等語
    。
　㈤相對人甲○（台灣）商業銀行股份有限公司未到庭惟具狀稱：
    不同意聲請人免責，請詳查聲請人有無消債條例第133條及
    第134條所定不免責事由等語。　　
　㈥相對人第一商業銀行股份有限公司未到庭惟具狀稱：相對人
    於本件清算程序中獲分配9,793元，然聲請人尚積欠相對人2
    44,072元未清償，就此債務仍應負有清償責任，請鈞院依職
    權審酌，並詳察聲請人是否具不免責事由等語。
　㈦相對人凱基商業銀行股份有限公司未到庭惟具狀稱：聲請人
    於聲請清算前二年內查無新增消費或貸款等語。
　㈧相對人乙○（台灣）商業銀行股份有限公司未到庭惟具狀稱：
    聲請人雖於聲請清算前二年間無刷卡消費行為，惟此係因各
    銀行基於風險控管停卡所致，並非聲請人主動停止消費行為
    ，故相對人無法舉證聲請人於清算前二年間有奢侈、浪費之
    消費事實，如以此為由裁定聲請人免責，顯有道德風險存在
    而非立法者所樂見，請鈞院裁定聲請人不免責。另請鈞院調
    查聲請人有無消債條例第133條及第134條所定不免責事由等
    語。
  ㈨相對人聯邦商業銀行股份有限公司則未到庭，亦未具狀表示
    意見。
三、經查：
  ㈠聲請人無消債條例第133條所定應不予免責之事由：
  ⒈按消債條例第133條之立法理由略以：為免債務人濫用清算程
    序以獲免責，並敦促有清償能力者，利用薪資、執行業務所
    得或其他固定收入清償債務而受免責，爰以債務人聲請清算
    前二年間，可處分所得扣除自己及依法應受其扶養者所必要
    生活費用之數額為計算基礎，以為裁定免責之依據。法院裁
    定開始清算程序後，債務人有薪資、執行業務所得或其他固
    定收入，扣除自己及依法應受其扶養者所必要生活費用之數
    額後仍有餘額，始應依消債條例第133條為不免責裁定之審
    查。而該條規定係為免債務人濫用清算程序以獲免責，並敦
    促有清償能力者，利用薪資、執行業務所得或其他固定收入
    清償債務而受免責，該條之立法說明甚詳，是消債條例第13
    3條著重於債務人之於開始清算程序後收入固定，於清算程
    序終止或終結後可預期其能以收入扣除必要支出及依法應受
    其扶養者所必要生活費用之數額後之餘額，用以清償債務，
    則該條所稱「固定收入」，須債務人之所得在一般情形下，
    可得期待將持續固定保有者，始當屬之。
  ⒉聲請人主張其自裁定開始清算後，在110年6、7月間因病無法
    工作，後於110年8、9月至高雄市私立力嫻居家長照機構上
    班，於110年10月至1月間（即聲請人向本院陳報時）係於有
    限責任高雄市樹子照顧服務勞動合作社工作，於110年8月至
    111年1月間領取之薪資分別為18,416元、34,016元、17,015
    元、26,776元、42,145元及39,791元等情，業據提出其於前
    開期間內之薪資明細表為證（見本院卷第87、106頁），且
    與本院依職權調閱之勞保局電子閘門網路資料查詢表所載之
    內容相符（見本院卷第13至21頁），堪信聲請人所述為真實
    。據此，聲請人自裁定開始清算後至向本院陳報時止（自11
    0年6月1日起計算至111年1月31日），收入共為178,159元（
    計算式：18,416元＋34,016元＋17,015元＋26,776元＋42,145元
    ＋39,791元＝178,159元）。
  ⒊又按債務人必要生活費用，以最近一年衛生福利部或直轄市
    政府所公告當地區每人每月最低生活費一點二倍定之。受扶
    養者之必要生活費用，準用第一項規定計算基準數額，並依
    債務人依法應負擔扶養義務之比例認定之。債務人聲請更生
    或清算時所提財產及收入狀況說明書，其表明每月必要支出
    之數額，與本條例第六十四條之二第一項、第二項規定之認
    定標準相符者，毋庸記載原因、種類及提出證明文件。消債
    條例第64條之2第1項、第2項及消債條例施行細則第21條之1
    第3項定有明文。聲請人個人日常生活必要費用部分，審酌
    聲請人負債之現況，基於社會經濟活動之互賴及誠信，該日
    常生活所需費用，自應節制開支，不得有超越一般人最低生
    活標準之享受，否則反失衡平，本院參酌衛生福利部所公告
    歷年最低生活費標準，107至111年度臺灣省每人每月最低生
    活費之1.2倍分別為14,866元（107至109年）、15,946元及1
    7,076元，則聲請人每月最低生活費除有特殊情形並有證據
    證明者外，自宜以前開數額為度，始得認係必要支出。聲請
    人主張其於裁定開始清算後至其向本院陳報時，每月必要生
    活費用均依前開標準計算，則聲請人於裁定開始清算後至向
    本院陳報時止之個人生活必要費用共計為128,698元（計算
    式：15,946元7月＋17,076元1月＝128,698元）。
  ⒋另聲請人育有二名未成年子女，現分別約11歲、10歲，二人
    名下並無財產，且均仍在學等情，有稅務電子閘門財產所得
    調件明細表、戶籍謄本、親屬系統表及學雜費繳費單可參（
    見本院卷第28至35、88至90、95、100頁）。其等既尚未成
    年，則均有受聲請人扶養之必要，並應由聲請人及其配偶共
    同負擔扶養義務。聲請人主張其支出之扶養費依前引消債條
    例規定計算，則聲請人自裁定開始清算後至向本院陳報時，
    應支出之扶養費共計128,698元（計算式：（15,946元7月＋
    17,076元1月）2人2人＝128,698元）。
  ⒌從而，聲請人於裁定開始清算程序後至向本院陳報時雖有178
    ,159元之收入，惟尚不足以支應聲請人之必要生活費用及應
    負擔之扶養費共257,396元（計算式：128,698元＋128,698元
    ＝257,396元），核與消債條例第133條所定「法院裁定開始
    清算程序後，債務人有薪資、執行業務所得或其他固定收入
    ，扣除自己及依法應受其扶養者所必要生活費用之數額後仍
    有餘額」之要件不符，故聲請人並無消債條例第133條之不
    免責事由。
  ㈡又本件聲請人並非7年內曾依破產法或消債條例規定受免責者
    ，而本院依職權就現有事證予以調查審酌之結果，復查無聲
    請人有何隱匿、毀損應屬清算財團之財產，或以顯不相當之
    對價出賣其財產等不利於債權人之處分、捏造債務或承認不
    真實之債務、隱匿、毀棄、偽造或變造帳簿或其他會計文件
    之全部或一部，致其財產之狀況不真確等行為，復無聲請清
    算前1年內，已有清算之原因，而隱瞞其事實，使他人與之
    為交易致生損害之行為，且無明知已有清算原因之事實，非
    基於本人之義務，而以特別利於債權人中之一人或數人為目
    的，提供擔保或消滅債務之行為，亦無故意於財產及收入狀
    況說明書為不實之記載，或有違反消債條例第9條第2項到場
    義務、第41條出席及答覆義務、第81條第1項提出財產及收
    入狀況說明書、債權人、債務人清冊義務、第82條第1項報
    告義務、第89條生活儉樸及住居限制義務、第101條提出清
    算財團書面資料義務、第102條第1項移交簿冊、文件及一切
    財產義務、第103條第1項答覆義務、第136條第2項協力調查
    義務之行為等消債條例第134條各款所定之應不免責之事由
    。
四、綜上所述，聲請人既經本院為終結清算程序之裁定確定，且
    不符合消債條例第133條所定之情形，復查無同條例第134條
    各款所列之不免責事由，依同條例第132條之規定自應裁定
    聲請人免責。
五、依消債條例第132條，裁定如主文。　　
中　　華　　民　　國　　111 　年　　4 　　月　　28　　日
                    民事庭        法　官　潘  快
上為正本係照原本作成
如不服本裁定，應於裁定送達後10日內，以書狀向本院提出抗告
，並繳納抗告費新臺幣1千元
中　　華　　民　　國　　111 　年　　4 　　月　　28　　日
　　　                            書記官　鍾嘉芸